最高法院刑事判決　　　　　　　　　　　　　　　九十一年度台上字第五八三九號
　　上　訴　人　台灣高等法院台中分院檢察署檢察官
　　被　　　告　甲○○
右上訴人因被告偽造文書案件，不服台灣高等法院台中分院中華民國八十九年六月二
十七日第二審判決（八十九年度上訴字第八０九號，起訴案號：台灣台中地方法院檢
察署八十八年度偵字第二０二六號），提起上訴，本院判決如左：
    主  文
上訴駁回。
    理  由
按刑事訴訟法第三百七十七條規定，上訴於第三審法院，非以判決違背法令為理由，
不得為之。是提起第三審上訴，應以原判決違背法令為理由，係屬法定要件。如果上
訴理由狀並未依據卷內訴訟資料，具體指摘原判決不適用何種法則或如何適用不當，
或所指摘原判決違法情事，顯與法律規定得為第三審上訴理由之違法情形，不相適合
時，均應認其上訴為違背法律上之程式，予以駁回。本件檢察官上訴意旨略稱：(一)禾
田營造股份有限公司（下稱禾田公司）與特川建設股份有限公司（下稱特川公司）間
，因牛津大學工地工程，於民國八十六年二月一日簽訂有工程承攬合約書，另告訴人
凱帝廚具企業有限公司（下稱凱帝公司）承作該工程之廚具設備，於八十七年八月五
日與特川公司亦定有契約書，其契約書第五條亦訂有付款辦法（見偵查卷第六、七頁
）。禾田公司與告訴人凱帝公司間究竟有何關係？特川公司既直接與凱帝公司簽訂購
買廚具之契約，被告甲○○究竟基於何種法律關係，得代告訴人向特川公司請款？(二)
特川公司用以給付貨款之系爭五十萬元支票，既係指定凱帝公司為受款人，並且載明
禁止背書轉讓，何以交給被告？又該支票既係禁止背書轉讓，被告並非受款人，其如
何能提示兌現？(三)又系爭支票之發票日期為八十七年十月三十日，被告於何時提示兌
現？其兌現後為何不全數轉交告訴人？被告何由於該支票未兌現前之八十七年九月十
九日及發票日後之八十七年十一月四日給付告訴人各九萬元？又何由以其本人名義簽
發八十八年一月五日期，面額均為十五萬元之支票交付告訴人？原審對於上述疑點未
予查明，自有刑事訴訟法第三百七十九條第十款依法應於審判期日調查之證據，而未
予調查之違法。(四)原判決既認定禾田公司須持告訴人發票及告訴人公司印章，向特川
公司請款，則告訴人於開立發票時，廚具必已完工，始能請款，何須再由無關之被告
依工程進度分派告訴人款項，而原判決竟認為特川公司即使已撥款與被告，何時、數
額若干，應將貨款交付告訴人，全委由被告依工程進度決之云云，顯然原審對於工程
慣例有所誤解，其所認與卷內資料並不相合，自有證據上理由矛盾及違背工程界請款
之經驗法則之違背法令。(五)原判決認定被告除預扣保留款二萬元外，已將四十八萬元
全數轉交告訴人等事實，惟於判決理由並未說明被告係基於何種權限得以預扣保留款
？而被告於第一審審理時供述稱：「五十萬元中合約書有載明要有１０％的保留款」（
見第一審卷第十四頁正面），其供述如果屬實，五十萬元之１０％應為五萬元，被告預
扣保留款何以只有二萬元？此部分原判決亦有應調查之證據未予調查及判決不備理由
之違背法令云云。
惟經訊據被告雖坦承所經營之禾田公司有與特川公司簽訂工地工程承攬合約，及由特
川公司向告訴人訂購廚具，禾田公司再持告訴人交付之發票及告訴人公司印章一枚，
向特川公司請求貨款，而收受前述特川公司簽發與凱帝公司之面額五十萬元支票一紙
，伊並在其設於台新銀行國際商業銀行大里分行（下稱台新銀行大里分行）帳戶兌領
該筆五十萬元之事實，然堅不承認有何行使偽造文書之行為，辯稱：依禾田公司與特
川公司之約定，該工地工程之小包如告訴人請款時，均須透過伊公司代持發票向特川
公司請款，故是獲得告訴人委託授權才刻製告訴人公司印章作為向特川公司領款之用
，告訴人此筆廚具工程貨款於特川公司未給付伊公司前，伊公司即先代墊十八萬元與
告訴人，之後持告訴人之發票向告訴人請領時，亦僅取得該紙五十萬元支票，因伊公
司取得此種指定受款人支票，向來均以委任取款背書方式由伊公司設於台新銀行大里
分行帳戶代為兌領，扣除前已支付之十八萬元工程及約定之保留款二萬元後，伊公司
隨即將取得之三十萬元貨款轉交與告訴人，所使用之印章均是獲得告訴人授權刻製而
非偽造，自特川公司處取得之貨款亦均悉數轉交與告訴人，並無任何對告訴人造成損
害之情形等語。經查，被告經營之禾田公司確曾於八十六年二月一日與特川公司簽訂
工程合約，約定就位於台中市○區○○○路與朝陽街口工地由禾田公司承攬營造事宜
，包括廚具（見偵查卷第二五頁、三二頁），然告訴人所承作該工地建物之廚具設備
訂購契約，則係由特川公司與告訴人所簽訂，有各該工程契約書、訂購契約書影本一
份附卷可參；其次，就前述工地廚具設備請款方式，告訴人亦不否認簽約當時特川公
司、禾田公司之人均在場，特川公司且說明必須透過禾田公司向特川公司請領該筆貨
款，只是就領款之具體方式是否由禾田公司以告訴人凱帝公司名義向特川公司收取再
轉交與告訴人一節，告訴人指稱一般情形，請款之手續確實都由工地主任送簽單去向
建設公司請款，但領錢時伊會自己向建設公司領款，至於本件領款方式是否尚須由被
告公司以凱帝公司名義領取，伊並沒有仔細聽（見第一審法院八十八年十二月十五日
訊問筆錄）；而證人即特川公司負責人邱競鋒已到庭結證稱：該工程包括廚具確實由
被告經營之禾田公司承包，廚具設備部分則由該公司與告訴人簽訂合約，與告訴人簽
約時並有告知告訴人工程款要透過被告公司領錢，並約定貨款何時撥交告訴人，應由
被告視工程進度決定之，請款則由禾田公司代持告訴人之發票、印章至特川公司領錢
，其他小包亦有如此領款方式，一般原本領款式以大包之名義，本件因與被告之公司
往來甚久，經被告要求才以小包名義領取，伊有告知被告要以告訴人凱帝公司章請款
，但伊沒告知告訴人要拿公司章、支票應該交由被告等情。且參諸其餘小包領款時，
亦是由被告之公司持小包之公司印章，以各該名義為之，有特川公司之付款簽收簿影
本一份可稽，而被告取得特川公司簽發指定受款人支票，再由被告公司以委任取款背
書方式先兌現後，被告再自行以現金或其公司名義另簽發支票交付與小包公司，有被
告提出之特川公司與衛浴設備公司、電梯公司、承作地下室停車設備公司等簽訂之契
約書影本、特川公司所簽發與各該小包公司支票影本、被告將各該支票委由台新銀行
大里分行以其帳戶代收兌領之代收票據紀錄憑條影本等件可證，亦經證人即台新銀行
大里分行經理楊士杰證述無訛，足見依特川公司與被告所約定，關於小包即告訴人請
領貨款之方式，均須由被告以告訴人名義向特川公司領取，應無疑義；因之，被告係
基於告訴人與特川公司間約定之領款方式始刻製告訴人公司印章，且如前述，特川公
司即使已撥款與被告，何時、數額若干應將貨款交付與告訴人，全委由被告依工程進
度決之，則特川公司自須以委任取款背書方式先將支票所載金額兌領後，始得再依工
程進度分批撥款與告訴人，縱使如告訴人所指訴，其並無明確表示授權被告代領款時
可刻製前述印章，惟被告依此領款方式必得以告訴人名義為之，告訴人復不否認前於
八十七年九月十九日、十一月四日曾收受之面額各九萬元支票二紙，及後續於八十八
年一月五日收受並兌領之面額各十五萬元支票二紙，先後共計四十八萬元貨款者，均
係以被告所經營特川公司為發票人，並有告訴人向特川公司領款之記錄影本在卷足憑
，告訴人對被告須以其名義始得請領該款項一節，即難諉為不知；被告既如前述，係
基於有權以告訴人名義向特川公司請款，始刻製上開印章，並於特川公司簽發指定受
款人支票上，以告訴人名義為委任取款背書而先行兌領，縱使未明確再向告訴人確認
授權一事，仍難謂被告主觀上有何偽造文書之犯意可言；況且，特川公司就應給付與
告訴人該筆廚具貨款部分，迄今僅簽發到期日八十七年十月三十日、面額五十萬元支
票交付與被告，為證人邱競鋒證述在卷，並有該支票影本一份可按，扣除約定被告應
預扣之保留款二萬元後，如前述，被告已將四十八萬元全數轉交與告訴人，因之被告
就刻用告訴人公司印章，背書領款一節，並不足生損害於任何人，亦難以偽造文書罪
相繩。參以該票款應由被告領取後，始以大包身分再撥款給小包之告訴人，已論述如
上，被告之刻用告訴人公司印章，背書領款，尚難認被告主觀上有何行使偽造文書之
犯意或行為。被告所辯，尚堪採信。此外，復查無其他積極證據足資認定被告有何公
訴人所指犯行，本件不能證明被告犯罪，第一審諭知被告無罪之判決，核無不合。又
檢察官在原審之上訴意旨雖謂，被告並非禾田公司之負責人，豈能代為領款，且該支
票既禁止背書轉讓，意在保留抗辯權，告訴人焉會同意被告擅刻印章，又被告於八十
七年十月三十日將系爭支票兌領後，遲至告訴人提出告訴後，始於八十八年一月五日
開立支票共三十萬元供告訴人領取，造成損害，而認原審未予被告論罪科刑，有所不
當云云，但查，被告係禾田公司之實際負責人，名義上負責人係其妻，已據被告供明
在卷，如被告不能代為領取，則告訴人為何將其公司之發票交執被告向特川公司請領
，又其為何先收執兌領被告名義簽發之十八萬元支票一張及十五萬元之支票二張（見
偵查卷第十頁），又告訴人係於八十八年一月六日遞狀告訴，而被告簽交告訴人之支
票係八十八年一月五日兌領，並非告訴後才簽交支票，又告訴人係被告之小包，被告
可視工程進度而核發工程款，否則被告未兌領系爭支票之前，告訴人憑何先向被告請
領十八萬元工程款。認檢察官在原審之上訴為無理由，因而維持第一審諭知被告無罪
之判決，駁回檢察官在第二審之上訴，已詳述其證據取捨及判斷之理由，所為論述，
核與卷證資料相符，從形式上觀察，並無違背法令之情形。按證據之取捨及判斷，係
屬事實審法院之職權，苟無違背證據法則，自不能指為違法。查原判決維持第一審諭
知被告無罪之判決，駁回檢察官在第二審之上訴，主要係綜合其調查證據之結果，認
並無充分之證據足以證明被告有本件行使偽造文書之犯意及行為，查並無違背法令之
情形，為其證據取捨及判斷之職權行使，自不能指為違法。檢察官上訴意旨所指各節
，或原審已加審酌屬事實審證據取捨及判斷之範疇，已在判決詳述其理由，為原審職
權之適法行使；或於原判決之主旨不生影響之事項，或對並無再為調查必要之裁量事
項，任意指摘；核均非適法之第三審上訴理由，應認其上訴違背法律上之程式，予以
駁回。
據上論結，應依刑事訴訟法第三百九十五條前段，判決如主文。
中      華      民      國    九十一    年      十      月     十七     日
                              最高法院刑事第八庭
                                  審判長法官  莊  登  照
                                        法官  洪  明  輝
                                        法官  黃  一  鑫
                                        法官  魏  新  和
                                        法官  林  秀  夫
      右正本證明與原本無異
                                              書  記  官
中      華      民      國    九十一    年      十      月    二十四    日
